【裁判字號】    97,保險,39
【裁判日期】    990915
【裁判案由】    給付保險金
【裁判全文】
臺灣臺中地方法院民事判決  97年度保險字第39號
原      告  林辰四
訴訟代理人  林靖湄
            高榮彬
被      告  三商美邦人壽保險股份有限公司
法定代理人  陳翔立
訴訟代理人  郭宏義律師
            池泰毅律師
上  一  人
複  代理人  張志朋律師
            廖士毅律師
            江連勳
上列當事人間請求給付保險金事件，本院於99年8月30日言詞辯
論終結，判決如下：
    主    文
被告應給付原告新台幣壹仟萬元，及自民國96年4月11日起至清
償日止，按週年利率百分之10計算之利息。
訴訟費用新台幣壹拾萬元由被告負擔。
    事實及理由
壹、程序方面：訴狀送達後，原告不得將原訴變更或追加他訴，
    但上開規定於擴張或減縮應受判決事項之聲明者無礙，民事
    訴訟法第255條定有明文。原告起訴原聲明求為「被告應給
    付原告新台幣1,000萬元，及自民國96年2月5日起至清償日
    止按週年利率百分之10計算之利息。」之判決。嗣於訴狀送
    達被告後，變更其聲明求為「被告應給付原告新台幣1,000
    萬元，及自民國96年4月11日起至清償日止按週年利率百分
    之10計算之利息。」之判決，核屬減縮應受判決事項之聲明
    ，與上開規定無違，應予准許，合先敘明。
貳、原告方面：
  一、聲明：如主文所示。
  二、陳述要旨：原告於民國（下同）93年4月15日以自己為被
      保險人，向被告投保20年繳費祥和增額終身壽險，並附加
      1,000 萬元之個人意外身故及殘廢保險附約（保單號碼為
      000000000000）。95年8月6日上午6時10分許，原告在台
      中縣大里市○○路538巷9號前巷道內為閃避車輛及野狗而
      跌倒，受有頭部外傷合併腦震盪、下巴擦挫傷、雙手腫脹
      、外傷性頸椎及脊椎損傷等傷害，經送醫治療後，原告仍
      有頭暈、四肢無力等情形，經持續就醫治療後，仍導致原
      告四肢機能喪失，原告乃於96年3月26日檢附相關文件，
      依據系爭契約個人傷害保險附約第5條「被保險人於本附
      約有效期間內，因遭受意外傷害事故，致其身體蒙受傷害
      而致殘廢或死亡時，依照本附約的約定，給付保險金。」
      之約定，請求被告給付保險金，惟被告僅給付終身壽險保
      險金100萬元及給付傷害醫療保險金住院額保險金13,248
      元，而未依約給付意外殘廢保險金1,000萬元。又於本件
      訴訟中，經國立台灣大學醫學院附設醫院（下稱台大醫院
      ）及行政院退除役官兵輔導委員會台中榮民總醫院（下稱
      台中榮總）鑑定結果，亦確認跌倒係造成原告四肢癱瘓之
      直接原因，則不論原告係因95年8月6日跌倒之意外事故，
      或係後續跌倒而造成脊髓損傷、四肢癱瘓，均屬意外事故
      ，被告自應給付系爭意外殘廢保險金，爰依保險契約之法
      律關係提起本件訴訟等語。
參、被告方面：
  一、聲明：原告之訴駁回。
  二、陳述要旨：
    (一)原告主張其於95年8月6日上午6時10分許發生跌倒之意外
      事故暨因該意外事故導致四肢癱瘓，被告均否認之。依系
      爭保險契約「個人傷害保險附約」第5條第2項「前項所稱
      意外傷害事故，指非由疾病引起之外來突發事故。」之約
      定，及民事訴訟法舉證責任之分配法則，原告應就其於保
      險契約有效期間內，因遭受非由疾病引起之外來突發事故
      受傷導致四肢癱瘓之利己事實負舉證之責任，始能請求被
      告給付系爭保險金。原告雖主張其於95年8月6日上午6時
      10分許，在台中縣大里市○○路538巷9號前，遭不明汽車
      撞及其所騎乘之腳踏車，致受傷全殘，惟依台中縣警察局
      霧峰分局大里分駐所（下稱大里分駐所）受理案件紀錄表
      （下稱案件紀錄表）所示，該案件紀錄表記載原告於本件
      事故發生時並未叫救護車或報警處理，僅係事後報案登記
      備查，且報案內容均為其自行陳述，事故發生當時亦無第
      三人在場。又承辦員警陳增譽依受理原告備案過程作成之
      職務報告書所示，可知關於案件紀錄表記載之意外傷害事
      故內容，均係員警依原告片面自稱之內容登載，經員警隨
      即偕同原告前往所指發生事故之地點時，已無現場，腳踏
      車也未在現場，原告復不願製作筆錄，而僅願備案，且亦
      未依承辦警員之要求提供腳踏車予警方檢視，則上揭案件
      紀錄表僅能證明原告曾於該日上午11時30分至大里分駐所
      備案，不能證明原告確曾於該日上午發生意外傷害事故。
      再原告訴訟代理人於97年9月11日本件審理過程中陳述意
      外傷害事故係「原告騎乘腳踏車，在爽文路巷子裡，為了
      閃避疾駛進來的車及野狗，而發生跌倒意外，原告說應該
      有被車子撞到，但無法確定是否被車子撞到」等語，與上
      揭案件紀錄表所載意外傷害事故係「與野狗發生碰撞」之
      內容相互矛盾，足證原告主張之意外傷害事故是否存在，
      尚非無疑，被告否認之，應由原告復舉證之責任。
    (二)原告於起訴時固提出財團法人仁愛綜合醫院（下稱仁愛醫
      院）診斷證明書及中山醫學大學附設醫學院（下稱中山醫
      院）勞工保險殘廢診斷書，資為原告以殘廢之證明，惟上
      開診斷證明書經「財團法人保險事業發展中心」委請專業
      醫師審閱，於97年6月23日函覆之調處意表示；「.... 惟
      可確認的是被保險人的四肢癱瘓，無法行動，應該與其第
      五、六節頸椎椎間盤突出有關，只是無法判斷與意外事故
      之發生有關係....」，上開診斷證明書已無法證明原告係
      因「非由疾病引起之外來突發事故」造成四肢癱瘓之結果
      。又原告自意外事故發生之日起至95年8月30日止，曾四
      次至仁愛醫院就診，依病歷處方箋記載，醫師診斷皆為「
      其他表淺損傷，多處及未明示位置者，併感染」及「腦震
      盪無意識喪失」，及至95年9月6日起至96年4月17日間，
      多次複診，依病歷處方箋記載之醫師診斷為「腰椎椎間盤
      移位，未伴有脊髓病變」、「腦震盪伴有暫時性意識喪失
      」。是自原告自稱發生意外事故之95年8月6日起至96年4
      月17日止之期間，仁愛醫院醫師之診斷皆未發現原告有「
      第五、六節頸椎椎間盤突出」致原告四肢癱瘓、無法行動
      之病症，原告四肢癱瘓之結果，應與原告所稱95年8月6日
      之事故無因果關係。再原告於95年12月15日住院時「入院
      護理評估表」上，就原告日常生活能力判定為可完全自理
      ；而96年3月5日所作之核磁共振檢查報告，其診斷結果亦
      僅為「腰椎惟間盤移位，末伴有脊髓病變」、「腦震盪伴
      有暫時性意識喪失」，且原告於四肢癱瘓前以氣功教學及
      授課為業，平日即反覆進行扭腰、轉頭、擺臀等肢體動作
      ，對脊椎及椎間盤外環纖維造成異於常人之壓力，本易致
      其椎間盤有退化現象，兼以原告年事已高，於教學授課之
      際稍有不慎，即可能導致椎間盤移位，是原告「椎間盤移
      位」病症，應係其既有生活型態所引致疾病而造成，與意
      外事故無關。
    (三)就原告之同一主張，另案即本院97年度保險字第38號囑託
      台大醫院進行鑑定，台大醫院98年2月18日函所示之鑑定
      意見表示：「....因林先生於96年2月21日四肢癱瘓前，
      門診紀錄已有多次跌倒病史，故造成其四肢癱瘓之直接原
      因，應為於這期間因跌倒而造成脊髓受傷所致，與其95年
      8月6日騎腳踏車跌倒一事並無直接因果關係。」，該院於
      98年5月5日補充鑑定結果說明「(一)林先生之頸椎病灶為椎
      間盤突出合併骨刺增生，而非頸椎脫位，一般而言，這樣
      的頸椎病灶大都屬於頸椎退化性病變。(二)依據大里仁愛
      醫院96年2月21日病歷記載（病患下肢無力、跌倒多次）
      ，其造成之原因乃為林先生頸椎之椎間盤突出及骨刺等退
      化性疾病，造成頸椎嚴重狹窄，合併導致脊髓壓迫（Cord
      Compression），而有脊髓病變（Myelopathy）的發生，
      因此，該跌倒可能是由於林先生之頸椎病變，造成步態不
      穩所致。....」；另案即本院97年度保險字第40號囑託台
      中榮總鑑定，該院鑑定之結果為「根據大里仁愛醫院之病
      歷紀錄，林辰四先生是呈漸進式之四肢無力，最後導致四
      肢癱瘓之原因應為陳舊性的頸椎狹窄及重覆性的跌倒所致
      ，然而和95年8月6日的騎車跌倒一事，無法斷定其因果關
      係。」，由上台大醫院、台中榮總鑑定結果，均一致認定
      原告有「頸椎狹窄」之病徵，而此病灶大都屬於頸椎退化
      性病變；再原告曾於95年1月23日因腰痛而至台中慶和中
      醫診所就診，參照台大醫院、臺中榮總之前開鑑定意見，
      益見原告四肢癱瘓之結果，係因罹患疾病導致「頸椎狹窄
      」，而非遭受外來突發意外事故所致，故無論原告是否曾
      於95年8月6日發生跌倒之意外事故，均與其事後四肢癱瘓
      之結果無因果關係。
    (四)縱認原告確於95年8月6日發生意外傷害事故，依系爭個人
      傷害保險附約第7條第1項之約定，亦應於意外傷害事故發
      生之日起第180日以內造成殘廢之事實，原告始得請求給
      付系爭保險金。亦即原告須證明自95年8月6日起至96年2
      月1日以內確有因意外傷害事故致成全殘之情形。原告於
      95年12月15日至仁愛醫院住院時，依「入院護理評估表」
      所示，原告之日常活動能力判定為「可完全自理」，可證
      原告於上述期間並無四肢癱瘓之情事。而依台大醫院前揭
      鑑定意見函，原告係於96年2月21日四肢癱瘓，已逾事故
      日180日以上，依系爭個人傷害保險附約第7條第1項之約
      定，原告並無保險金給付請求權。至原告另於98年3月18
      日具狀主張其於96年2月21日四肢癱瘓前，因多次跌倒為
      造成四肢癱瘓之直接原因，按不同之跌倒係屬不同之事故
      ，其事故之基礎原因並不相同，原告顯係追加其他跌倒之
      事故為本件請求，然原告遲至98年3月18日始具狀主張，
      距原告於96年2月21日四肢癱瘓已逾2年之消滅時效。
肆、兩造經法官整理並簡化爭點，其結果如下：
  一、兩造不爭執之事項：
    (一)原告於93年4月15日以自己為被保險人向被告投保二十年
      繳費祥和增額終身壽險100萬元並附加意外身故及殘廢保
      險1,000萬元，兩造因而簽定保單號碼為000000000000之
      保險契約。
    (二)原告於95年8月6日11時30分許向台中縣警察局霧峰分局大
      里分駐所報案，稱其於該日上午6時10分許騎乘腳踏車在
      台中縣大里市○○路538巷跌倒，原告並因而受傷。
    (三)原告於95年12月22日經財團法人仁愛綜合醫院診斷為雙下
      肢麻痛、無力、癱瘓，無法自由行動。
    (四)原告目前呈四肢癱瘓、機能喪失之狀況。
    (五)被告已給付原告終身壽險保險金100萬元及傷害醫療保險
      金住院日額保險金13,248元。
  二、兩造爭執之焦點：原告是否因意外而致發生四肢癱瘓之結
      果？
伍、得心證之理由：
  一、原告主張其於於95年8月6日上午6時10分許，在台中縣大
      里市○○路538巷9號前巷道內遭受跌倒之意外傷害事故，
      為被告所否認，是本件首應審究者乃為：原告於前揭時、
      地有無遭受意外傷害事故？經查：
    (一)原告於95年8月6日上午11時30分許，向台中縣警察局霧峰
      分局大里分駐所報案稱其於當日早上6時10分許，在台中
      縣大里市○○路538巷9號前，因一隻野狗閃避一部不詳車
      號之汽車，而碰撞其所騎乘之腳踏車，致其受傷等情，此
      有大里分駐所受理各類案件紀錄表附卷可稽。而證人即當
      時受理該案件之警員陳增譽於本院97年保險字第40號給付
      保險金事件審理中亦結證稱：原告當時自稱至醫院治療後
      ，才與其太太一起來報案，報案時間為95年8月6日上午11
      時30分。原告自述其於當日早上6時10分許，騎乘腳踏車
      沿爽文路538巷往爽文路方向行駛，途經上開地點，因一
      隻野狗閃避一部不詳車號之汽車，撞到他的腳踏車，使他
      倒地受傷。原告報案時，頭部有明顯外傷，手也有外傷，
      但受傷之詳細部位，因時間太久記不清楚。當時伊曾詢問
      原告如何就醫，原告答覆係自行前往醫院就醫，並未叫救
      護車及報警。伊曾載原告至案發現場指認，現場有括地痕
      ，原告指稱該刮地痕即係其騎乘之腳踏車與野狗發生碰撞
      時，腳踏車倒地刮痕等語，業經調閱上開卷宗查核屬實（
      見本院97年保險字第40號卷第2宗97年10月21日言詞辯論
      筆錄），並有台中縣警察局霧峰分局函送之道路交通事故
      現場圖、案件紀錄表、職務報告書、現場照片附卷可稽（
      證人陳增譽並於本院97年度保險字第40號事件應訊時當庭
      提出其所製作、拍攝之上開文書、照片等資料），參照原
      告確曾於95年8月6日早上6時44分許前往仁愛醫院急診就
      醫，亦有仁愛醫院急診病歷、診斷證明書附卷可考，而原
      告於急診時向醫師主訴其係騎腳踏車被撞，且主訴有頭暈
      ，撞擊當時有1至2分鐘意識喪失情形、四肢疼痛及背痛等
      症狀，原告當時並有頭部外傷併頭皮血腫及四肢擦挫傷等
      外傷情形，業據證人即當時急診看診之醫師李宏文於本院
      97年度保險字第40號給付保險金事件審理中證述明確（見
      該卷第3宗98年2月12日言詞辯論筆錄），且依卷附仁愛醫
      院診斷證明書所示，其上亦載明原告經診斷結果有頭部外
      傷合併腦震盪、下巴擦挫傷、雙手腫痛、腰椎第4、5節外
      傷性椎間盤突出等症狀。由前開事證彼此參互以觀，原告
      於95年8月6日當日既確有前述頭部外傷、四肢及下巴擦挫
      傷，暨雙手腫痛等外傷情形，且於其後向警方報案，而偕
      同警方至案發現場指認時，復能於案發現場明確指出其所
      騎乘腳踏車倒地之刮地痕所在，此並有承辦警員陳增譽拍
      攝之刮地痕現場照片附卷可佐，顯見原告指稱其曾於95年
      8月6日遭受上揭意外事故而致受傷一節，尚非無因。再參
      以仁愛醫院於95年12月22日出具之診斷證明書，其上記載
      原告當時雙下肢麻痛、無力、癱瘓、無法自由行動，然嗣
      於96年2月21日出具之診斷證明書，其上即記載原告現存
      四肢癱瘓，機能喪失等情，足見原告應係於95年12月22日
      以後至96年2月21日間發生四肢癱瘓情形，則衡情原告應
      無可能早於數月前之95年8月6日即已預知其於數月後會發
      生四肢機能喪失情狀，而預先虛捏該次意外事故向警方備
      案，以免日後因舉證困難致不易向被告請領系爭保險金，
      由此益徵原告主張其曾於95年8月6日遭受上揭意外事故而
      致受傷一節，應非無稽，堪以採信。
    (二)被告雖以原告訴訟代理人於本院97年9月11日本件審理過
      程中，陳述意外傷害事故係「原告騎乘腳踏車，在爽文路
      巷子裡，為了閃避疾駛進來的車及野狗，而發生跌倒意外
      ，原告說應該有被車子撞到，但無法確定是否被車子撞到
      」等語，與大里分駐所案件紀錄表所載意外傷害事故係「
      與野狗發生碰撞」之內容相互矛盾，及案件紀錄表所載均
      為原告片面陳述，原告事後備案卻不願製作筆錄，又無法
      提供事發時騎乘之腳踏車供警方檢視，在在不合常理，質
      疑原告主張於前揭時、地遭受意外事故之真實性。惟查，
      依卷附大里分駐所案件紀錄表所載，原告本人於95年8月6
      日向警方報案時陳明其係於95年8月6日早上6時10分許「
      因一隻野狗閃避一部不詳車號之汽車，而碰撞到所騎乘之
      腳踏車致被害人受傷」等語，固與原告訴訟代理人林靖湄
      （即原告之女）於97年9月11日本院言詞辯論時所為上開
      陳述不符，然本件意外事故事發經過情節既為原告本人所
      親身經歷之事實，自應以原告本人所陳述之情節較為可採
      ，被告徒以原告本人與其女林靖湄先後所為之陳述不符，
      即遽爾否認原告有遭受其所指之意外傷害事故情事，此顯
      然昧於原告之頭部、下巴、雙手及雙腿等處確有出現外傷
      及案發現場仍留有腳踏車倒地之刮地痕等事實，自不可採
      。又原告遭受本件意外傷害事故之時間係在清晨6時10分
      許，而由卷附承辦警員陳增譽所拍攝之現場照片以觀，事
      發地點所在之巷道應係鄰近住宅區，斯時一大清早，該處
      往來之人車應甚為稀少，故於本件事故發生時，並無第三
      人在場，以當時之時間地點而論，應亦屬合理，而原告於
      事發後即急於先行就醫，直至當日上午11時30分許始向警
      方報案備查，此距案發後已逾5小時，以現今自行車極易
      失竊之情況下，原告匆忙就醫之際而留於案發現場之腳踏
      車當亦有可能已不翼而飛，難再尋獲。被告以警員至現場
      時未能發現事故腳踏車，原告亦無法提供該腳踏車於警方
      檢視等語，否認原告有遭受其所指前開意外傷害事故，亦
      難採取。
  二、原告主張其因遭受上揭意外傷害事故致生四肢癱瘓之結果
      ，亦為被告所否認，並辯稱原告四肢癱瘓與上揭意外傷害
      事故間無因果關係等語。是本件次應審究者即為上揭意外
      傷害事故與原告之四肢機能永久完全喪失是否存在因果關
      係？經查：
    (一)按「傷害保險人於被保險人遭受意外傷害及其所致殘廢或
      死亡時，負給付保險金額之責。前項意外傷害，指非由疾
      病引起之外來突發事故所致者」，保險法第131條定有明
      文。又兩造所訂立之系爭個人傷害保險附約第5條亦約定
      ：「被保險人於本附約有效期間內，因遭受意外傷害事故
      ，致其身體蒙受傷害而致殘廢或死亡時，依照本附約的約
      定，給付保險金。前項所稱意外傷害事故，指非由疾病引
      起之外來突發事故。」等語，由此可見意外傷害保險，係
      以被保險人遭遇外來突發之意外事故，致其身體受傷或因
      而殘廢，保險人即負有給付保險金之義務。而因傷害保險
      有別於健康保險，健康保險重在疾病，凡人身內部原因所
      引起之病症（諸如罹患疾病、器官老化病變等），無論精
      神或肉體方面之疾病，由身體內在疾病之自身原因所致者
      ，均得為健康保險之保險事故。然傷害保險則以意外傷害
      及其所致殘廢或死亡為保險事故，故所謂之「外來突發之
      意外事故」，當係指自身以外之事故，其事故之發生係由
      外來原因所觸發，屬偶然性，事發突然不可預料而言。而
      所稱之意外傷害，即指由於外來突發事故，致身體健康非
      自願性之受到傷害之謂。是則，被保險人所遭受之意外事
      故若與其所生之傷殘損害結果間存有因果關係，則保險人
      即負有給付保險金之責。再參諸財政部業於85年9月10日
      以台財保第852370068號函修正「傷害保險示範條款」，
      將意外事故須為傷殘或死亡之「直接且單獨原因」排除，
      其目的應係不再將內在原因（即疾病）與外在原因所共同
      導致之傷殘結果排除於傷害保險承保範圍之外，若被保險
      人之傷殘結果，係由於內在與外來突發事故所肇致時，即
      應判斷何者為最近及最主要有效原因，以決定保險人是否
      應負保險賠償之責。
    (二)查原告於95年8月6日遭受上揭意外事故致跌倒受傷前，僅
      曾於95年1月間前往慶和中醫診所就診，該診所之病歷表
      並記載原告係於95年1月23日因腰痛、腰痠、肌肉緊蹦、
      肌肉疼痛等症狀至該診所就醫，且載明其病名為「腰之扭
      傷」，此有本院向中央健康保險局（下稱中央健保局）所
      調取之原告申報醫療費用資料及慶和中醫診所之病歷表（
      見本院97年度保險字第40號卷附本院97年度保險字第38號
      卷影卷第1宗）附卷可稽，足見原告於95年8月6日遭受上
      揭意外傷害事故前，似未曾因頸椎或腰椎病症而前往其他
      醫療院所就醫之紀錄。嗣原告於95年8月6日因上揭意外事
      故而前往仁愛醫院急診就醫治療時，其病歷資料固亦未載
      有原告腰部椎間盤或頸部脊髓受傷之紀錄，然原告於急診
      當時曾向醫師主訴有背痛及四肢疼痛情形，已據證人即仁
      愛醫院醫師李宏文於另案到場證述明確（見本院97年度保
      險字第40號卷第第3宗98年2月12日言詞辯論筆錄）。且原
      告隨後因下背痛持續至仁愛醫院門診追蹤，於95年9月6日
      經腰椎X光檢查，發現原告有腰椎第四、五節椎板骨折及
      椎間盤突出症，嗣於95年9月18日再經電腦斷層攝影（CT
      ）亦診斷出有腰椎第四、五節椎間盤突出情形，其後於同
      年月26日在神經外科門診時，經核磁共振（MRI）檢查，
      亦明示有腰椎間盤嚴重突出症。而原告經持續門診追蹤治
      療結果，其神經學症狀並無改善，原告並向醫師主訴其下
      背疼痛有延伸至大腿及腳之情形，此觀諸卷附仁愛醫院之
      原告病歷資料即明。再者，證人即仁愛醫院神經外科醫師
      魏銘政於另案亦結證稱：原告於95年9月26日第一次看伊
      門診，當時原告主訴其下背疼痛及雙腳下肢無力，經安排
      核磁共振檢查結果，係腰椎第四、五節椎間盤突出合併神
      經壓迫，當時因為病患未主訴頸椎方面有異樣，所以未就
      頸椎部分為檢查。嗣原告於95年12月15日住院以後，發現
      其右手亦出現無力狀況，雖施以藥物治療，但情況仍無改
      善，並漸漸出現四肢無力情狀，故於96年2月21日即安排
      施作原告頸部之核磁共振檢查，並於同年3月5日檢查診斷
      出有第四至七節頸部椎間盤突出情況（參見卷存原告該次
      之核磁共振檢查報告）。從原告之MRI檢查報告及臨床症
      狀上發現原告頸部及腰部之脊髓均有損傷情形，若是外傷
      性造成頸部或腰部椎間盤突出，通常症狀會很快顯現（例
      如感覺喪失、四肢無力、大小便失禁等），但有時也會出
      現慢慢惡化情況。原告於95年12月22日門診時，主訴其曾
      於95年12月21日跌倒，而因原告於95年12月15日因診斷第
      四至五節腰椎椎間盤突出而住院治療時，就曾主訴其右邊
      手腳有無力情形，故伊研判原告有可能係因手腳無力而發
      生跌倒等情（見同上卷宗97年12月11日言詞辯論筆錄）在
      卷；復參酌原告於95年12月15日至同年月18日於仁愛醫院
      住院醫療期間，其右上肢及右下肢確已出現較無力情形，
      此業經載明於原告住院期間之護理記錄可考。是由前述原
      告之病程及其病症所顯現之持續性以觀，原告即使早於95
      年8月6日上揭意外事故發生前即存在腰椎椎間盤突出及頸
      椎狹窄症狀，然未見原告曾因各該症狀有何不適而就醫治
      療情形，此觀之中央健保局之前揭原告就診紀錄甚明。且
      原告於95年8月6日遭受上揭意外事故後，旋於同年9月26
      日即急遽出現雙腳下肢無力情形，且於其後之95年12月15
      日至同年月18日住院期間，又再出現右上肢無力情形，則
      原告顯然係於95年8月6日遭受上揭意外事故後始導致其各
      該頸椎及腰椎之病症急遽惡化。且因腰椎之損傷僅會造成
      兩下肢癱瘓，頸椎部位之損傷始會造成四肢癱瘓，亦據證
      人魏銘政證述明確。玆原告既於95年12月22日門診時始向
      醫師主訴曾於前一日即95年12月21日發生跌倒情事，復參
      諸原告早於95年12月15日至同年月18日間即出現右上肢無
      力情況，顯見原告應係在原先即罹有腰椎椎間盤突出及頸
      椎狹窄之情況下，因於95年8月6日遭受上揭意外事故跌倒
      受傷，致發生嚴重之神經損傷，而使其兩側下肢及右上肢
      急遽出現無力情形，原告並極有可能因該等肢體之偶發性
      無力狀態而於嗣後屢發生跌倒之意外，並因多次之跌倒而
      造成反覆之頸部傷害，終於導致四肢機能完全喪失（四肢
      癱瘓）之結果，此對照原告自95年12月22日以後，即屢次
      於仁愛醫院門診時向醫師主訴有發生跌倒情形，並經記明
      於病歷適足以為佐，且核與卷附台中榮總之鑑定結果認為
      導致原告四肢癱瘓之原因，應為陳舊性的頸椎狹窄及重覆
      性的跌倒所致，尚無二致。雖原告若不先罹有上開腰椎及
      頸椎脊椎病變，即不致因於95年8月6日遭受上揭意外事故
      跌倒受傷而使該等病症加劇及惡化，最終並造成其四肢機
      能完全喪失（四肢癱瘓）之殘廢情形，然原告之上開病症
      所以急速惡化，致使其身體健康受侵害，並因而導致四肢
      癱瘓之殘廢狀態，其最近及最主要有效原因，無非係因原
      告於95年8月6日遭遇上揭外來突發事故所致，足認二者間
      顯存有相當因果關係。且證人魏銘政醫師亦證述原告之四
      肢癱瘓應與原告所稱該95年8月6日傷害事件有因果關係（
      見同上筆錄），此再參諸其於97年9月17日出具之診療說
      明書中亦敘明原告於95年8月6日外傷急診治療，後經持續
      門診及住院治療檢查，原告四肢漸至癱瘓，依其觀點，原
      告之四肢癱瘓與95年8月6日之傷害係緊密相關之因果關係
      等情，顯見證人魏銘政醫師自其診療原告之過程中所為之
      研判，亦與本院之認定相同。是揆諸上開說明，並參諸意
      外傷害保險契約之目的、本質及功能，應認原告因遭遇前
      揭意外事故，致使其原有之上開脊椎病變之症狀加劇且急
      速惡化，並因而致其四肢癱瘓，係屬前開意外保險所承保
      之危險範圍，故原告執此主張被告負有給付
      本件殘廢保險金之責任，於法即屬有據。
    (三)被告以本件曾經台大醫院及台中榮總實施鑑定，上開二醫
      院鑑定結果，均一致認定原告有「頸椎狹窄」之病徵，而
      此病灶大都屬於頸椎退化性病變，而原告曾於95年1月23
      日因腰痛至台中慶和中醫診所就診等語，抗辯原告四肢癱
      瘓之結果係因罹患疾病導致頸椎狹窄所致，而非遭受外來
      突發意外事故所致。惟查，台大醫院98年2月18日校附醫
      秘字第0980900592號函固載稱：「....(三)依大里仁愛醫院
      病歷記載，林先生於95年8 月6日急診就醫時，並無腰部
      椎間盤或頸部脊髓受傷之紀錄，隨後因下背痛而持續於門
      診追蹤，於95年9月18日之電腦斷層攝影診斷出有第四、
      五節腰椎椎間盤突出；然而其神經學症狀並無改善，於96
      年2月21日門診時，即因多次跌倒而終至四肢癱瘓，並於
      96年3月5日之磁振攝影診斷出第四、五及五、六節頸椎狹
      窄。綜觀其病程，林先生四肢癱瘓之原因應為由於有第四
      、五及五、六節頸椎狹窄合併脊髓受傷所致。因林先生於
      96年2月21日四肢癱瘓前，門診紀錄已有多次跌倒病史，
      故造成其四肢癱瘓之直接原因，應為於這期間因跌倒而造
      成脊髓受傷所致，與其95年8月6日騎腳踏車跌倒一事並無
      直接因果關係」等語。然台大醫院嗣後則以98年5月5日校
      附醫秘字第0980002688號函補充說明：「.... (一)林先生
      之頸椎病灶為椎間盤突出合併骨刺增生，而非頸椎脫位。
      一般而言，這樣的頸椎病灶大都屬於頸椎退化性病變。(二)
      依據大里仁愛醫院96年2月21日病歷記載『病患下肢無力
      、跌倒多次』，其造成之原因乃為林先生頸椎之椎間盤突
      出及骨刺等退化性疾病，造成頸椎嚴重狹窄，合併導致脊
      髓壓迫（Cord Compression），而有脊髓病變（Myelopat
      hy）的發生，因此，該跌倒可能是由於林先生之頸椎病變
      ，造成步態不穩所致。此外，林先生之脊髓病變亦有可能
      因跌倒而造成反覆的頸部傷害，使得病情更為嚴重，終於
      導致癱瘓之結果」等語，足見台大醫院依據仁愛醫院之原
      告病歷，固認為原告原來即罹有頸椎之椎間盤突出及骨刺
      等退化性疾病，造成頸椎嚴重狹窄，然並不排除原告之脊
      髓病變有可能係因跌倒而造成反覆的頸部受傷，使得病情
      益趨嚴重，終於導致癱瘓之結果。又依台中榮總之鑑定書
      所載「....鑑定結果：根據大里仁愛醫院之病歷紀錄，林
      辰四先生是呈漸進式之四肢無力，最後導致四肢癱瘓之原
      因應為陳舊性的頸椎狹窄及重覆性的跌倒所致。然而和95
      年8月6日的騎車跌倒一事，無法斷定其因果關係。」等語
      ，並未排除原告四肢癱瘓之結果與其於95年8月6日遭受之
      上揭意外事故間之因果關係，而因原告於95年8 月6日遭
      遇上揭意外事故前，並未曾因該等陳舊性之頸椎狹窄病症
      有何不適而就醫治療情形，而係於該意外事故發生後始急
      遽出現兩側下肢及右上肢無力情形，並極有可能因其肢體
      之偶發性無力狀態致於其後屢次發生跌倒之意外，造成反
      覆之頸部傷害，終於造成其四肢癱瘓之結果，已如前述，
      堪認原告之四肢機能完全喪失（四肢癱瘓）與95 年8月6
      日所遭遇之上揭意外傷害事故間具有相當因果關係。被告
      執台大醫院之上開函文說明及台中榮總之鑑定書，據以否
      認原告於95年8月6日遭受之上揭意外事故與其四肢癱瘓間
      之因果關係，即難為本院所採。
    (四)被告另以原告於四肢癱瘓前以氣功教學及授課為業，平日
      即反覆進行扭腰、轉頭、擺臀等肢體動作，對脊椎及椎間
      盤外環纖維造成異於常人之壓力，本易致其椎間盤有退化
      現象，兼以原告年事已高，於教學授課之際稍有不慎，即
      可能導致椎間盤移位，抗辯原告「椎間盤移位」病症，應
      係其既有生活型態所引致疾病而造成，與意外事故無關等
      語。惟按意外傷害保險係在承保被保險人非由疾病引起之
      外來突發事故所致傷害及其所致殘廢或死亡之損失，而人
      之傷害或死亡之原因，其一來自內在原因，另一則為外來
      事故（意外事故），意外傷害保險，對被保險人或受益人
      而言，因涉有「證據遙遠」或「舉證困難」之問題，得依
      民事訴訟法第277條但書規定，主張用「證明度減低」之
      方式，減輕其舉證責任，故意外傷害保險契約之受益人請
      求保險人給付保險金，雖應證明被保險人係因意外事故而
      受傷害，惟受益人如證明該事故確已發生，且依經驗法則
      ，其發生通常係外來、偶然而不可預見者，應認其已盡證
      明之責，於此情形，保險人如抗辯其非屬意外，自應就其
      抗辯之事實負證明之責，始符合舉證責任分配之原則。原
      告確於95年8月6日遭受上揭意外事故，並因而受傷經持續
      治療後仍導致四肢癱瘓之結果，已如前述，則被告抗辯原
      告四肢癱瘓之結果係由疾病所引起，依上開說明，自應由
      被告負舉證之責，然被告就其上開利己之抗辯，迄未舉證
      以實其說，自難採憑。
  三、被告另以原告縱於95年8月6日發生意外傷害事故，依台大
      醫院前揭鑑定意見函，原告係於96年2月21日四肢癱瘓，
      已逾事故日180日以上，依系爭個人傷害保險附約第7條第
      1項之約定，原告並無保險金給付請求權等語為辯。按「
      本法之強制規定，不得以契約變更之。但有利於被保險人
      者，不在此限。保險契約之解釋，應探求契約當事人之真
      意，不得拘泥於所用之文字；如有疑義時，以作有利於被
      保險人之解釋為原則。」保險法第54條定有明文。兩造於
      系爭個人傷害保險附約第7條第1項固約定「被保險人於本
      附約有效期間內遭受第五條約定的傷害事故，自意外傷害
      事故發生之日起一百八十日以內致成附表所列二十八項殘
      廢程度之一者，本公司給付殘廢保險金，....」，然上開
      約定所稱致成殘廢，於傷害保險之被保險人遭受外來突發
      之意外事故，因其傷情延續治療而於180天以後成殘或死
      亡之情形，基於有利於被告險人之解釋原則，若被保險人
      （或受益人）能證明遭受外來突發之意外事故之時，係在
      保險有效期間內，保險人即應給付保險金，方符保險法第
      54 條之立法精神（財政部72年4月6日台財融字第146520
      號函參照）。本件由卷附原告之病歷資料，可知原告於95
      年8 月6日遭受上揭意外事故後，即持續、密集前往就醫
      ，然情況仍持續惡化，已詳如前述，則縱原告係於96年2
      月21 日方四肢癱瘓，依前開說明，被告仍應給付保險金
      。況原告於95年12月22日即已經醫師診治判定「雙下肢無
      力、癱瘓、無法自由行動」，於96年2月21日仍經醫師診
      治後認「病患由於上述病因，於民國95年8月6日至96年2
      月21日到院門診治療，現仍存四肢癱瘓、機能喪失，日常
      生活需專人24小時照顧」，有仁愛醫院診斷證明書在卷可
      稽，可知原告早於95年12月22日即經醫師判定為「癱瘓、
      無法自由行動」，則被告以台大醫院前揭鑑定意見函認原
      告係96 年2月21日始生四肢癱瘓之結果，距上揭意外事故
      發生日已逾180日為由，拒絕給付系爭保險金，亦屬無據
      。
  四、綜上所述，原告既於95年8月6日遭受上揭意外事故跌倒受
      傷，致其原先所罹之腰椎椎間盤突出及頸椎狹窄等病症之
      症狀有加劇及急速惡化情況，而使其兩側下肢及右上肢急
      遽出現無力情形，且因該等肢體之偶發性無力狀態致於嗣
      後屢次發生跌倒之意外，並因多次、重覆性之跌倒而造成
      反覆之頸部傷害，終於導致四肢機能永久完全喪失（四肢
      癱瘓）之結果，已如前述，則依系爭個人傷害保險附約第
      5條第1項之約定，被告自應依約給付殘廢保險金1,000萬
      元。又依系爭個人傷害保險附約第16條之約定，被告應於
      收齊要保人、被保險人或受益人申請給付保險金文件後15
      日內給付保險金，逾期應按年利一分加計利息給付之。原
      告主張其已於96年3月26日檢附相關文件向被告請領系爭
      保險金，為被告所不爭執，被告至遲既應於15日內即96年
      4月10日前為給付，然被告迄未支付，則被告依法即應自
      96年4月11日起負給付遲延之責任。從而，原告依據保險
      契約之法律關係，請求被告給付殘廢保險金1,000萬元，
      及自96年4月11日起至清償日止按週年利率百分之10計算
      之利息，為有理由，應予准許。
  五、本件事證已臻明確，兩造其餘攻擊防禦方法，經審酌均於
      判決結果無影響，毋庸一一贅述，附此敘明。
陸、結論：本件原告之訴為有理由，依民事訴訟法第78條，判決
    如主文。
中    華    民    國    99    年    9     月    15    日
                  民事第二庭    法  官  呂麗玉
正本係照原本作成。
如對本判決上訴，須於判決送達後20日內向本院提出上訴狀。如
委任律師提起上訴者，應一併繳納上訴審裁判費。
中    華    民    國    99    年    9     月    15    日
                                書記官  趙振燕

司法院資訊處製作；財團法人民間司法改革基金會備份。
